【裁判字號】    95,訴,1254
【裁判日期】    951229
【裁判案由】    損害賠償
【裁判全文】
臺灣臺中地方法院民事判決              95年度訴字第1254號
原      告      海德威電子工業股份有限公司
法定代理人      丁○○
訴訟代理人      黃肇萍律師
被      告      甲○○
被      告      丙○○
共同訴訟代理人  陳惠伶律師
上列當事人間請求損害賠償事件，本院於民國95年12月19日言詞
辯論終結，判決如下：
    主  文
原告之訴及假執行之聲請均駁回。
訴訟費用由原告負擔。
    事實及理由
一、原告起訴主張：
  (一)訴外人李培誠曾為原告公司之員工，自民國91年起即任職於
    原告公司，擔任產品開發工作，為公司之產品開發部產開二
    組組長，亦為原告公司研發之重要幹部，在任職期間對原告
    公司主力產品之語音／音樂控制晶片、多媒體控制晶片、微
    控制晶片、液晶顯示控制晶片、記憶晶片之軟／韌體設計開
    發，以及對於原告公司研發生產技術及客戶資料，瞭若指掌
    。原告為防止重要生產技術及客戶需求資料外洩，與李培誠
    簽有員工保證書，約定李培誠於任職期間內或離職後2年內
    ，如有將任職期間內知悉或持有有關原告公司經營秘密或依
    一般商業習慣獲悉之資料，外洩於第三人或為自己或第三人
    知悉、使用、利用者，應按原告公司損失款項立即負賠償責
    任，訴外人李培誠並邀同被告2人擔任其上述義務之連帶保
    證人，對洩漏營業秘密及違反保證書內容之行為所造成之損
    害，負連帶賠償之責。嗣李培誠於93年3月間以轉換工作為
    由，向原告公司申請離職，並於93年4月15日正式離職；李
    培誠於離職後不久，旋即與同時離職之原告公司員工盧建銘
    、柯俊全、陳智信等人，一同進入與原告公司有競業關係之
    奕兆科技有限公司 (以下稱奕兆公司，該公司於93年4月28
    日始核准設立)任職，奕兆公司所提供之主要服務為微控IC
    開發及代理，主要產品為電子教育玩具、音樂玩具等，與李
    培誠任職於原告公司所從事之工作性質完全相同，且主要產
    品亦與原告公司屬同性質，且奕兆公司之員工16人中即有13
    人曾任職於原告公司，又13人中於93年2月至8月期間自原告
    公司離職而進入奕兆公司者，即高達10人，進入奕兆公司所
    從事者皆為與原告公司相同，而本為原告公司客戶之金立洋
    公司，在奕兆公司成立後一年之時間，原告公司與金立洋公
    司之委託專案件數即減少90%，顯然李培誠以任職原告公司
    期間所取得之生產技術及客戶需求資料，於離職後洩漏予第
    三人使用，生產相同之產品，非法挖走原告既有客戶，損害
    公司權益甚鉅，李培誠應有違反員工保證書之約定。又查李
    培誠與當時任職原告公司之員工陳智信、乙○○共同於工作
    時私接專案兼職，賺取額外報酬，元本電子股份有限公司（
    下稱元本公司）雖表示未曾委託李培誠從事開發工作，惟確
    曾委託乙○○、陳智信「LCD遙控器軟體開發案」等兩起專
    案開發工作，係由乙○○將元本公司討論或要求更改之內容
    其中涉及李培誠、陳智信工作部份，轉寄予渠等二人，李培
    誠於完成工作後，再將修改之程式以電子郵件寄給乙○○，
    再由乙○○轉寄給元本公司之吳俊俞作為回覆，可知乙○○
    代表對外接案，實際上再由李培誠、陳智信完成軟體設計及
    開發，共同完成委託之專案，雖以他人名義簽訂契約，但李
    培誠實質上參與工作，亦應認為有違在外兼職之禁止規定，
    而有違反員工保證書之約定，造成原告損害，被告二人為其
    連帶保證人，自應連帶負賠償之責，爰依契約及連帶保證之
    法律關係提起本訴，並以訴外人李培誠離職前二年於公司支
    領之薪津計新台幣（下同）1,119,918元，作為損害賠償額
    。
  (二)對被告抗辯之陳述：系爭員工保證書之記載：「任職期間內
    或離職後二年內被保人如有下列情事之一者，保證人應負連
    帶保證責任且按本公司損失款項立即負責賠償，並願拋棄先
    訴抗辯權，絕無異議。」而所謂人事保證乃指受僱期間內被
    保證人職務上行為造成之損害，代負賠償責任之契約，然本
    件保證書內容之記載除任職內之事由，更言明離職後二年內
    如有違反時，保證人亦須負賠償之責，顯然此保證書已非單
    純人事保證，而係結合有一般保證性質，本件事實有關洩密
    部份發生於訴外人李培誠離職後，自應適用離職後一般保證
    之法律關係，且保證人言明放棄先訴抗辯權，按公司損失款
    項立即賠償，故本件並不適用有關人事保證消滅及賠償範圍
    之限制，又員工保證書第5條內容「將任職期間內知悉或持
    有有關本公司經營秘密或一般商業習慣獲悉之資料，外洩於
    第三人或為自己或第三人知悉、使用、利用」等語，可知雙
    方約定包括競業禁止之規定。訴外人李培誠與被告甲○○、
    丙○○依員工保證書應負連帶責任，依民法第272條第1項、
    第273條規定，原告自可僅向被告提出請求，而李培誠於93
    年5月12日始任職於奕兆公司，原告於95年4月14日起訴，尚
    未逾二年之期間，時效自未消滅，並無民法第756條之7之適
    用。
  (三)並聲明：1.被告等應連帶給付原告1,119,918元及自起訴狀
    繕本送達翌日即95年5月27日起自清償日止，按年利率5% 計
    算之利息，2.訴訟費用由被告負擔，3.原告願供擔保請准宣
    告假執行。
二、被告則抗辯以：
  (一)查李培誠於93年4月15日自原告公司離職以後，於93年5月12
    日任職於奕兆公司，不論李培誠任職於原告公司或奕兆公司
    ，皆係憑其本身之專業知識，故李培誠任職於奕兆公司，與
    其曾於原告公司任職乙事並無關係，原告並無具體指出李培
    誠任職原告公司所取得生產技術及客戶資料之內容為何，原
    告應先具體指出李培誠任職原告公司所取得之生產技術或客
    戶資料為何，進而再論斷李培誠有無將該等生產技術或客戶
    資料予以洩漏，如有洩漏，該洩漏行為有無致原告受有損害
    ，如有損害，其損害內容為何，亦未具體指出其所指之生產
    技術是否符合營業秘密法所指之營業秘密，以及李培誠私接
    專案兼職之事，又導致其受有何種損害，原告本件訴訟之請
    求顯無理由；員工保證書第5條約定並無任何競業禁止之文
    義，又憲法第15條保證人民之工作權，原告起訴狀似指訴外
    人李培誠自原告公司離職後不得至奕兆公司任職，顯然限制
    李培誠之工作權，有違憲法之規定。
  (二)同事、朋友間互相轉寄電子郵件，係一般常見之情形，原告
    以訴外人乙○○收到電子郵件，而於91年11月4日將之轉寄
    給李培誠、陳智信，進而指李培誠在外私接專案兼職云云，
    實屬無稽；再者，原告對訴外人乙○○及其保證人提起之損
    害賠償訴訟（鈞院94年度訴字第1735號受理在案）中所檢附
    證一之「專案開發合約書」影本，立約人為元本公司與乙○
    ○、陳智信，並無訴外人李培誠之名字，該合約顯與李培誠
    毫無關係，且該合約書並無當事人簽名或用印，訴外人乙○
    ○於訴訟中亦證述未簽署前開合約書，故並無原告所稱私接
    專案兼職之情形，且原告指稱上情係於91年11月間發生，距
    原告於95年4月14日起訴之日，亦已逾三年有餘，被告亦得
    為請求權時效完成之抗辯。
  (三)李培誠業於93年4月15日自原告公司離職，依民法第756條之
    7規定，被告與原告公司間之人事保證關係隨之消滅，原告
    以李培誠離職後至奕兆公司任職而提起本訴，而對被告請求
    履行人事保證責任，顯無理由，且民法第756條之9規定：「
    人事保證，除本節有規定者外，準用關於保證之規定。」因
    此兩造間之員工保證契約關係，應先適用人事保證之規定，
    原告辯稱員工保證書約定離職後二年內之保證範圍無民法第
    756條之7之適用、復主張其依員工保證書請求被告對李培誠
    任職期間在外兼職、離職後改至奕兆公司任職之行為負連帶
    保證責任，而不適用民法第756條之2之規定云云，委無可採
    。系爭員工保證書記載「離職後二年內」部分，顯違反民法
    第756條之7人事保證關係隨僱傭關係消滅而消滅之效力規定
    ，且該約定將人事保證責任延長至離職後二年內，亦違反民
    法第756條之3保證期間不得逾三年之規定，應屬無效；復按
    民法第756條之2規定，人事保證之保證人，以僱用人不能依
    他項方法受賠償者為限，負其責任。保證人依前項規定負賠
    償責任時，除法律另有規定或契約另有訂定外，其賠償金額
    以賠償事故發生時，受僱人當年可得報酬之總額為限，故原
    告逕行對被告請求連帶賠償李培誠自原告公司離職前二年在
    原告公司支領之薪津，顯無理由。原告對李培誠之侵害營業
    秘密損害賠償請求權、侵權行為損害賠償請求權，應自李培
    誠93年4月15日自原告公司離職時起算，而原告迄未對李培
    誠請求損害賠償，其對李培誠之損害賠償請求權已因時效完
    成而消滅，李培誠得對原告為時效抗辯，從而，被告對原告
    亦得主張時效完成之抗辯。
  (四)並聲明：1.原告之訴駁回，2.訴訟費用由原告負擔，3.如受
    不利判決，請准供擔保免為假執行。
三、下列事項為兩造所不爭執，本院採為判決之基礎：
  (一)訴外人李培誠在91年1月21日到93年4月15日在原告公司任職
    。
  (二)原告所提出原證1員工保證書為真正。
  (三)李培誠於93年5月12日到奕兆公司任職，在奕兆公司開發部
    門任職。
四、得心證之理由：兩造之爭點厥在於，李培誠有無於任職原告
    公司期間取得其生產技術及客戶資料而不法侵害原告公司造
    成損害？其有無在任職期間在外私接專案兼職？如有以上情
    事則本件有無民法第756條之7、第756條之2之適用？以及本
    件原告之請求權是否罹於時效？玆說明本院之判斷結果如下
    ：
  (一)經查原告公司與被告間所簽訂關於李培誠任職之「員工保證
    書」約定：「任職期間內或離職後兩年內被保人 (指李培誠
    )如有下列情事之一者，保證人應負連帶保證責任且按本公
    司 (指原告公司)損失款項立即負責賠償，並願拋棄先訴抗
    辯權，絕無異議。…5.將任職期間內知悉或持有有關本公司
    經營秘密或依一般商業習慣獲悉之資料，外洩於第三人或為
    自己或第三人知悉、使用、利用。」此有兩造所不爭執真正
    之上開員工保證書影本1件在卷足憑。探究上開契約內容關
    於被保證人李培誠離職後之行為部分，並非要求被保證人李
    培誠於離職後「不得從事與原事業單位營業項目相同或類似
    之行業，否則應賠償若干元」此類之「競業禁止」條款，而
    僅在防止被保證人李培誠於離職後持有、使用或外洩其於在
    職期間所獲悉原告公司之經營秘密或類似之商業資料而造成
    原告公司之損害，據此，不能以李培誠自原告公司離職後是
    否曾從事與原告公司營業項目相同或類似之行業，遽而要求
    被告應負保證責任，而應由原告先舉證證明李培誠在離職後
    曾持有、使用或外洩其於在職期間所獲悉原告公司之經營秘
    密或類似之商業資料而造成原告公司之損害，原告始得依據
    上開約定，要求被告負保證責任賠償損害。
  (二)惟查：原告主張李培誠離職後進入與原告公司所營事業項目
    相同之奕兆公司，且擔任職務與在原告公司從事之工作性質
    完全相同，而奕兆公司之員工16人中即有13人曾任職於原告
    公司，又13人中於93年2月至8月期間自原告公司離職進入奕
    兆公司者即高達10人，且進入奕兆公司所從事者皆為與原告
    公司相同工作，以及本為原告公司客戶之金立洋公司，在奕
    兆公司成立後一年之時間，原告公司與金立洋公司之委託專
    案件數即減少90%等情，縱認屬實，尚難遽而推論李培誠以
    任職原告公司期間所取得之生產技術及客戶需求資料，於離
    職後洩漏予第三人使用、生產相同產品及挖走原告既有客戶
    致損害原告公司權益，亦難據此認定原告所稱其公司員工離
    職後轉至奕兆公司任職及金立洋公司委託原告公司專案件數
    減少90%，係由李培誠引導、造成；縱認為上述「員工保證
    書」之約定內容，含有「競業禁止」條款之意旨，原告亦未
    就其透過上述約定所欲保護之原告企業利益為何？以及李培
    誠至奕兆公司任職究竟侵害原告公司何項營業秘密、或只是
    使用李培誠個人之專門技術或該行業之通行技術？均未能具
    體說明並舉證證明，尚難認為原告有依競業禁止特約保護之
    利益存在；況且，該約定內容，並未限制李培誠就業之對象
    、區域、職業活動範圍，並提供適當之代償措施，已踰越「
    競業禁止」條款之合理範疇，未就契約雙方當事人之利益作
    平等、合理之考量，顯屬不當限制李培誠之職業選擇自由，
    應屬無效，原告亦不得援引該約定內容，要求被告負保證人
    責任。
  (三)原告又主張李培誠於任職原告公司期間，與當時任職原告公
    司之員工陳智信、乙○○共同接受元本公司之委託，於工作
    時私接專案兼職，違反員工委託書第6條約定等語，惟為被
    告所否認，經本院依當事人之聲請，就上開爭執事項函詢元
    本公司之結果稱該公司於91年6月至12月間，並無委託李培
    誠從事開發工作，惟確於91年11月4日與乙○○君簽署兩起
    專案開發合約書等語，有元本公司95年7月19日元 (95)第
    006號函附卷可稽。再參諸證人乙○○於本院95年10月17日
    言詞辯論期日證稱：「元本與我有合作一開發案，參與的只
    有我一人。」、「（問：李培誠有無參與此案？）沒有，是
    只有我一人參與此案，因為我知道之前李有做過類似的案子
    ，我是以私人情誼拜託他幫忙，提供專業的意見，請他評估
    這個案子是否可作，順便請他提供之前案子之功能、程式供
    我承作元本電子的參考。」 (見95年10月17日言詞辯論筆錄
    第2頁)，以及證人李培誠於本院95年11月16日言詞辯論期日
    證稱：「（提示問：原告起訴狀附之原證4及原告今日庭呈
    之原證2，DEMO PROGRAM內容為何？）這是IC的執行檔，不
    是我在原告公司使用程式，這程式是我在得利誠電子股份有
    限公司期間所寫的程式碼。如果是使用原告公司的程式碼，
    原告公司工程師就會知道如何將程式下載至他們的IC或ICE
    內。」、「（問：有與乙○○在外兼職？）沒有，乙○○知
    道我之前有做過RF吊扇遙控器，距離比較遠，所以我就將
    DEMO PROGRAM寄給林，並未向其收取費用，單純是朋友的幫
    忙。
    」、「我寄給林的DEMO PROGRAM檔案燒在IC上就可以直接拿
    來使用。當時我沒有問他要做什麼，這與原告公司的IC 無
    關」（見95年11月16日言詞辯論筆錄第2、3頁），綜上，尚
    難據以認定李培誠確於任職原告公司期間在外兼職接案等情
    ；況且，原告對於所主張李培誠在外兼職乙節，迄僅提出李
    培誠與乙○○間之往來E-MAIL文件影本為證，而觀該E-MAIL
    文件內容亦不足以證明李培城確實曾於任職原告公司期間在
    外兼職，且原告亦自承對於95年4月14日起訴狀原證四附件
    二及附件三所夾帶之「FANTX.HEX」及「FANRX.HEX 」檔，
    無從得知其內容，自更無從據以推論其所指稱上情屬實，此
    外，原告亦未再舉何證據證明李培誠在原告公司任職期間曾
    在外兼職接案，其此部分主張，即難採信。
  (四)從而，訴外人李培誠並無原告所指述違反系爭員工保證書約
    定之情形，原告依據上述員工保證書之約定，請求被告負保
    證人責任而賠償其損失，於法尚有未洽，應予駁回。又原告
    之訴既無理由而應予駁回，其假執行之聲請即失所附麗，應
    併予駁回。又本件原告對李培誠並無損害賠償請求權，事證
    已臻明確，兩造關於本件有無民法第756條之7、第756條之2
    之適用，及原告之請求權是否罹於時效等爭點，因與本件判
    決結果不生影響，爰無庸一一加以審究，附此敘明。
五、訴訟費用負擔之依據：民事訴訟法第78條。
中    華    民    國    95    年    12    月    29    日
                  民事第一庭    法  官  王永春
以上正本係照原本作成
如對本判決上訴，須於判決送達後20日內向本院提出上訴狀
中    華    民    國    95    年    12    月    29    日
                                書記官


司法院資訊處製作；財團法人民間司法改革基金會備份。
